【裁判字號】    98,抗,166
【裁判日期】    980929
【裁判案由】    聲明異議
【裁判全文】
臺灣高等法院臺南分院民事裁定  98年度抗字第166號
抗  告  人  乙○○
代  理  人  甲○○
上列抗告人因聲明異議事件，對於中華民國98年6月22日臺灣嘉
義地方法院裁定（98年度事聲字第19號）提起抗告，本院裁定如
下：
    主  文
抗告駁回。
抗告程序費用由抗告人負擔。
    理  由
一、抗告意旨略以：
    本件所有繼承人明確附上印鑑證明並同意共同推派抗告人乙
    ○○行使優先購買權，且共同委任繼承人甲○○為代理人，
    原法院認抗告人不能行使優先承買權，顯有違誤，爰提起本
    件抗告云云。
二、按公同共有人之權利義務，依其公同關係所由規定之法律或
    契約定之。除前項之法律或契約另有規定外，公同共有物之
    處分，及其他之權利行使，應得公同共有人全體之同意，民
    國（下同）98年1月23日修正前之民法第828條定有明文。又
    公同共有人行使優先承買權，有前開民法第828條第2項之適
    用，自應經其他公同共有人之同意，始得為之（最高法院69
    年度台上字第1252號判決參照）。次按民法第1151條規定：
    「繼承人有數人時，在分割遺產前，各繼承人對於遺產全部
    為公同共有」，則在未分割遺產之前，繼承土地之應有部分
    所生之優先購買權，仍屬全體繼承人公同共有之財產權，各
    繼承人尚非得按各人應繼分之比例，予以處分，或行使其權
    利，仍應得公同共有人全體之同意，始得為之。是部分公同
    共有人欲行使此一公同共有之優先購買權時，即應得公同共
    有人全體同意，如其中部分公同共有人已接到優先購買之通
    知而表示不同意承購，或逾期未表示承購，即已喪失優先購
    買權，自不得優先購買（司法院80年7月13日80廳民二字第
    0657號函參照）。
三、經查：
  (一)債務人甲○○所有坐落嘉義市○○段0801地號土地（下稱系
    爭土地）所有權應有部分6分之2及其上同段00683建號建物
    、1876棟次建物（門牌號碼均為嘉義市湖子內186之10號）
    ，由訴外人蔡佩玲、李國揚拍定。系爭土地原共有人方炎明
    已於86年7月16日死亡，其繼承人除抗告人外，尚有方童桃
    、黃方秀雲、黃方秀鳳、方次龍、董方金葉、甲○○及方金
    美等7人，且其等尚未就方炎明所遺系爭土地所有權應有部
    分為繼承登記等情，有系爭土地登記謄本、戶籍謄本及繼承
    表附於原法院97年度執字第6338號執行卷可按，且抗告人復
    未主張、證明其與其他繼承人已就方炎明所遺財產為遺產之
    分割，依首揭規定，方炎明所遺系爭土地所有權應有部分為
    抗告人及其他繼承人公同共有。則抗告人基於繼承方炎明所
    遺系爭土地所有權應有部分之公同共有，行使優先購買權，
    即有上揭民法第828條第2項規定之適用，自應得其他公同共
    有人之同意，始得為之。如其中部分公同共有人已接到優先
    購買之通知而表示不同意承購，或逾期未表示承購，即已喪
    失優先購買權，自不得優先購買，合先敘明。
  (二)本件系爭土地及地上房屋拍定後，訴外人方金美先於97年10
    月21日聲明優先購買（另一共有人黃政雄聲明優先購買部分
    ，因係於收受通知10日後所為，已喪失優先購買權），嗣方
    金美於98年1月5日又具狀聲明放棄優先購買權，抗告人則同
    時聲明優先承購，惟抗告人並未同時證明其行使權利已得全
    體公同共有人之同意；原法院另於98年2月19日通知方炎明
    之繼承人全體於收受通知後10日內陳明是否願意優先承購，
    抗告人及方金美、方童桃、方次龍等4人委任甲○○到院陳
    稱略以：「方金美、方次龍及方童桃放棄優先承購權，乙○
    ○聲明優先承購」等語，至於其餘公同共有人黃方秀鳳、黃
    方秀雲、董方金葉均於98年3月4日收受前揭通知，惟其等均
    未於期間內表明優先購買。而查，本件方次龍、方金美、方
    童桃於前揭期日到場表示放棄優先購買權之真意，經其等之
    代理人於原法院調查時陳稱略以：「因為事務官表示要我們
    1個人出面承購，其他人放棄優先購買權」等語（見原法院
    卷第13頁），揆諸前揭意旨，本件抗告人欲行使此一公同共
    有之優先購買權時，即應得公同共有人全體同意，惟其中部
    分公同共有人已接到優先購買之通知而表示放棄優先購買權
    ，又或者上開部分公同共有人對於放棄優先購買權，即認為
    等同於同意由抗告人出面承購，容有誤會，然其餘公同共有
    人黃方秀鳳、黃方秀雲、董方金葉於98年3月4日收受前揭通
    知後，均逾期未表示承購，則抗告人應已喪失優先購買權，
    自不得優先購買。
  (三)抗告人雖嗣後於98年5月5日向原法院提出「委任兼聲明書」
    記載略以：「方金美、黃方秀雲、黃方秀鳳、董方金葉、甲
    ○○等共有人同意由聲明異議人（即抗告人）1人代表全體
    繼承人」承購等語（見原法院卷第17頁），更於本院所提之
    「委任兼聲明書」加上其餘公同共有人方次龍及方童桃之簽
    章，表示全部繼承人同意由抗告人乙○○1人代表承購等語
    。惟抗告人之代理人甲○○於原法院98年6月18日調查期日
    陳稱：「（問：這張聲明書是何時寫的？）本件第一次開庭
    之後寫的。」「（問：他們寫聲明書之前，他們有說要推派
    聲請人乙○○一起來購買？）在這之前，他們跟我一樣都不
    懂。」等語（見原法院卷第43至44頁）。是抗告人於聲明優
    先購買時是否已得其他共有人同意，已非無疑。況且，據甲
    ○○於前揭調查期日陳稱略以：「前揭『委任兼聲明書』之
    文字是我寫的，其上黃方秀雲、黃方秀鳳、董方金葉等3人
    的印章是我幫他們刻的，也是我幫他們蓋的，我跟他們說要
    共同把房子買回來，推派乙○○用他的名義買回來」等語（
    見原法院卷第43頁），訴外人黃方秀鳳於前揭調查期日陳稱
    略以：「沒有看過『委任兼聲明書』，該文件上的印章是我
    自己蓋的，因為我妹妹都蓋了，我也就蓋了，至於為何要蓋
    ，我不知道」等語（見原法院卷第45頁），訴外人董方金葉
    則陳稱略以：「『委任兼聲明書』是甲○○拿給我看的，其
    上我的名字的印章，是我自己刻的，我簽聲明書時的意思，
    是讓乙○○買就好」等語。準上，甲○○、黃方秀鳳、董方
    金葉等3人就前揭「委任兼聲明書」之製作細節（例如：印
    章是何人所刻、所蓋等）陳述不一，若黃方秀鳳、董方金葉
    確有參與文書之製作，則其等之陳述應無連印章是何人所刻
    等事都出現不一之理？是前揭「委任兼聲明書」之製作是否
    出於黃方秀鳳、董方金葉之本意，要非無疑；再者，黃方秀
    鳳、董方金葉分稱：我不知道為何要在文件上蓋章；簽署聲
    明書時，我是要讓乙○○買就好等語，足認黃方秀鳳、董方
    金葉並無同意由抗告人行使本件優先購買權之表示。
  (四)綜上，應認抗告人向原法院民事執行處表示優先購買，未經
    其他公同共有人全體之同意，自不得為之。是原法院司法事
    務官駁回抗告人優先購買權之聲請及原法院駁回抗告人之聲
    明異議，於法核無不合。抗告意旨指摘原裁定不當，求予廢
    棄，為無理由，應予駁回。
四、據上論結，本件抗告為無理由，依強制執行法第30條之1、
    民事訴訟法第495條之1第1項、第449條第1項、第95條、第
    78條，裁定如主文。
中    華    民    國    98    年    9     月    29    日
                  民事第三庭    審判長法  官  蘇清恭
                                      法  官  張世展
                                      法  官  蘇重信
上為正本係照原本作成。
不得再抗告。
中    華    民    國    98    年    9     月    29    日
                                      書記官  陳嘉琍


司法院資訊處製作；財團法人民間司法改革基金會備份。
